【裁判字號】    95,上更(一),13
【裁判日期】    950404
【裁判案由】    妨害自由
【裁判全文】
臺灣高等法院高雄分院刑事判決      95年度上更(一)字第13號
上  訴  人  乙○○
即  被  告
上列上訴人因妨害自由案件，不服臺灣屏東地方法院91年度訴字
第794號中華民國91年12月31日第一審判決（起訴案號：臺灣屏
東地方法院檢察署90年度偵字第6187號），提起上訴，經判決後
，由最高法院發回更審，本院判決如下：
    主  文
原判決關於剝奪他人行動自由及定執行刑部分，均撤銷。
乙○○共同以非法方法剝奪人之行動自由，處有期徒刑陸月，如
易科罰金，以參佰元折算壹日。
     事  實
一、乙○○原係惠信營造廠之負責人，因獲悉屏東縣潮州鎮○○
    路259號「交通部公路局第三區工程處」所辦理之台一線鳳
    山屏東段382Ｋ＋250、8－383Ｋ＋000道路拓寬工程，於民
    國89年3月3日上午10時許，在該處開標室所舉行之該工程第
    1次公開招標，為使其囑意合作之公司能順利得標，竟於同
    日上午9時15分許（起訴書誤載為89年3月23日上午9時15 分
    許之第2次公開招標）在上開工程處守衛室，向前來投標之
    高雄市澄輝營造有限公司代表甲○○示意其放棄投標，而出
    手阻止甲○○投遞標單，因見甲○○猶不聽其勸，仍在該工
    程處守衛江貢楠之見證下投遞標單，即糾集4名不詳姓名年
    籍之成年男子，共同基於妨害他人自由之犯意聯絡，推由該
    4 名不詳姓名成年男子強行將甲○○押上某不詳車號之白色
    汽車後座，剝奪甲○○之行動自由，並以該車將之載往同縣
    潮州鎮光春國小附近之跳傘場，途中，復以衣物等蒙住甲○
    ○頭部後，共同予以毆打成傷（傷害部分未據告訴），事畢
    喝令甲○○不得報警，始放其下車徒步返回上開工程處參加
    開標，計剝奪其行動自由約30分鐘之久。
二、案經臺灣屏東地方法院檢察署檢察官自動檢舉偵查起訴。
     理  由
壹、程序部分：
    按於92年2 月6 日修正公布之刑事訴訟法施行前，已繫屬於
    各級法院之案件，其以後之訴訟程序，應依修正後之刑事訴
    訟法終結之，但修正刑事訴訟法施行前已依法定程序進行之
    訴訟程序，其效力不受影響，刑事訴訟法施行法第7 條之3
    定有明文。本件證人甲○○、江貢楠、葉振沛於檢察官偵查
    中之陳述，皆係刑事訴訟法於92年2月6日修正，92年9月1日
    施行前之證言，依刑事訴訟法施行法第7條之3規定，證人甲
    ○○、江貢楠、葉振沛於偵查中之證述均有證據能力。
貳、實體部分：
一、訊據上訴人即被告乙○○固不諱言有於上開時、地，與甲○
    ○相遇、談話等事實，惟矢口否認有何妨害自由之情事，辯
    稱：我與甲○○是多年好友，不會無端加害，應是甲○○一
    時誤會云云。經查，甲○○於89年3 月3 日上午9 時15分許
    ，在上開工程處守衛室，欲代表高雄市澄輝營造有限公司行
    使投標權利時，因不聽從被告之勸阻，執意投標，且在守衛
    江貢楠之見證下投遞標單，被告竟與其同夥4 人，基於共同
    犯意，推由該4 人強將甲○○押上某不詳車號之白色自用小
    客車後座，剝奪甲○○之行動自由，並以該車將之載往同縣
    潮州鎮光春國小附近之跳傘場，途中，復以衣物等蒙住甲○
    ○頭部後，共同予以毆打成傷，事畢喝令甲○○不得報警，
    始放其下車徒步返回上開工程處參加開標，計剝奪其行動自
    由約30分鐘之久等情，業據證人即被害人甲○○於偵訊時指
    述甚詳，核與證人江貢楠於偵查中所結稱：「（88年〈應為
    89年之誤寫〉3 月3 日上午9 點許，在三工處投標室〈守衛
    室〉，有無碰到投標廠商甲○○要投標入標匣時，一位乙○
    ○出面攔阻，後來那一位邱先生就被3 、4 名年青人帶走這
    件事？）是有這回事，當時邱先生要投標封，但旁邊之人阻
    止他投，後來我打電話給警察，警察拿了假標封作勢要投標
    ，那些年輕人也出手欄阻，之後邱先生就被在旁之年輕人帶
    走並毆打，情形就是如此」（見89年他字第67號偵卷弟115
    頁）等語相符，且證人甲○○事後經警訪視，其身上亦確有
    傷勢等情，並據證人即屏東縣警察局警員葉振沛於偵查中證
    述屬實（見89年他字第67號偵卷弟123 頁），復參酌被告與
    證人甲○○為多年故友，從無恩怨，迭據被告於偵查、原審
    及本院審理時供述甚詳，衡情證人甲○○亦無捏詞攀誣之必
    要，此外，且有標單破損之照片二張附卷可稽，足認其上開
    所述確與事實相符，應可採為被告論罪之依據，被告前詞所
    辯衡係卸責之詞，不可採信。至證人江貢楠於原審調查時雖
    改稱：其於偵訊中所言不實在云云，然查證人江貢楠前開於
    偵查中之陳述係在自由意思下所為，已據證人即此偵訊筆錄
    製作人臺灣屏東地方法院檢察署書記官劉昭利證述屬實（見
    原審91年12月6 日訊問筆錄），而證人江貢楠與被告素不相
    識，復經證人江貢楠自承在卷（見原審91年11月29日訊問筆
    錄），衡情證人江貢楠即無虛偽證言，構陷被告之必要；且
    觀證人江貢楠經原審傳喚後，多次電請原審尋求保護，於到
    庭作證後，復要求原審指派法警護送上車離去等情，有訊問
    筆錄1 份（見原審91年11月29日訊問筆錄）在卷可證，足認
    證人江貢楠前開所稱：我於偵訊中所言不實云云，要乃迴護
    被告之詞，應不足採。又證人甲○○事後於原審調查時改稱
    ：乙○○並未涉案云云，亦衡係事後袒護被告之詞，尚不足
    資為有利被告之認定，併此敘明；綜上所述，本案事證明確
    ，被告之犯行，洵堪認定。
二、核被告乙○○所為係犯刑法第302 條第1 項之非法剝奪他人
    行動自由罪，被告就上開犯行與另4 名姓名年籍不詳之成年
    男子間有犯意聯絡，行為分擔，均為共同正犯。
三、原審對被告上開被訴部分，予以論罪科刑，固非無見；惟查
    本件依偵查中之卷證資料，即89年他字第67號卷附之證人甲
    （見89年4月11日筆錄）、告訴人甲○○（同卷89年4月27
    日筆錄）、證人江貢楠（同卷89年5月19日筆錄）、證人即
    偵查員葉振沛（同卷89年5月30日筆錄）、被告乙○○（90
    年偵字第6187號卷91年4月12日筆錄）等於檢察官偵訊時均
    係陳明89年3月3日當日投標之事，且被害人甲○○所標之標
    單被人強欲由標櫃抽出，因無法抽出而略有破損之照片，其
    拍照日期亦係89年3月3日（見89年他字第67號卷第66頁），
    交通部公路局第三工程處政風室89年3月29日（89）三工政
    字第3902號函內說明亦係指89年3月3日有人阻止投標並有人
    押走告訴人之事（見上卷第58頁），由上開資料顯示，案發
    日應係89年3月3日，而檢察官起訴書所指之犯罪日期則為89
    年3月23日第2次開標之日，究竟被告犯罪之時間如何，已有
    疑問，然被害人在本院前審調查中及證人江貢楠在本院前審
    調查中所述，案發日似為89年3月23日（見本院上訴審92 年
    3月11日筆錄、當日告訴人甲○○陳稱其89年3月3日知有投
    標之事，但未前往投標），而被告在本院前審審理中又表示
    究竟是何日己記不清楚云云，惟人之記憶難免有誤，是案發
    日應以偵查中之書證為準，日期應係89年3月3日而非公訴人
    所指之89年3月23日，原判決認被告涉案之日期為89年3 月
    23日，即與事實不符，被告上訴意旨，否認犯罪，指摘原判
    決此部分不當，雖無理由，惟原判決既有前述可議，仍應由
    本院將原判決關於剝奪他人行動自由及定執行刑部分，均予
    撤銷改判；審酌被告不思循合法途徑，正當經營事業，為圖
    謀公共工程之利益，竟以強暴手段糾眾強押、毆打被害人甲
    ○○，念甲○○受傷非重等一切情狀，量處如主文第2項所
    示之刑，並諭知易科罰金之折算標準。
據上論斷，應依刑事訴訟法第369條第1項前段、第364條、第299
條第1項前段，刑法第28條、第302條第1項、第41條第1項，罰金
罰鍰提標準條例第1條前段、第2條，判決如主文。
本案經檢察官沈紹嘉到庭執行職務。
中    華    民    國    95    年    4     月    4     日
                  刑事第七庭    審判長法  官  莊飛宗
                                      法  官  黃三友
                                      法  官  黃憲文
以上正本證明與原本無異。
如不服本判決應於收受本判決後10日內向本院提出上訴書狀，其
未敘述上訴理由者，並得於提起上訴後10日內向本院補提理由書
狀（均須按他造當事人之人數附繕本）「切勿逕送上級法院」。
中    華    民    國    95    年    4     月    6     日
                                      書記官  施耀程
附錄本件判決論罪科刑法條：
中華民國刑法第302條第1項：
私行拘禁或以其他非法方法，剝奪人之行動自由者，處5 年以下
有期徒刑、拘役或300元以下罰金。


司法院資訊處製作；財團法人民間司法改革基金會備份。
